【裁判字號】    90,台上,4774
【裁判日期】    900802
【裁判案由】    誣告
【裁判全文】
最高法院刑事判決                                九十年度台上字第四七七四號
    上  訴  人  甲  ○
右上訴人因誣告案件，不服台灣高等法院中華民國八十九年十二月十四日第二審更審
判決（八十九年度上更(二)字第七八六號，起訴案號：台灣台北地方法院士林分院檢察
署八十三年度偵字第一○八四四號），提起上訴，本院判決如左：
    主  文
原判決撤銷，發回台灣高等法院。
    理  由
本件原判決認定上訴人甲○居住於台北市○○區○○街一六五巷五十八號，與居住於
同巷五十六號之洪素真毗鄰而居，雙方因屋後陽台使用權問題，迭有爭執，時生訟爭
。民國八十二年八月中旬，洪素真在其住處二樓裝設冷氣機後，又起爭執，上訴人乃
於八十二年九月九日僱請電焊工，在後陽台築鐵欄杆使洪素貞無法進入。嗣該冷氣機
於焊築鐵欄杆之同日下午，從牆上掉落，上訴人明知顯非洪素真或其家人牛正華、牛
正美、洪平山等人所推落，竟意圖使該四人受刑事處分，於八十二年九月二十日，以
書面信函向該管台北市政府警察局士林分局告訴指稱：八十二年九月九日晚上七時許
，洪素真等四人趁其在下方工作低頭整理木棍廢料時，在上方共同將冷氣機推下，欲
砸上訴人，謀害之心至為明顯，而誣告洪素真等人涉有殺人未遂罪嫌。嗣該殺人未遂
案件，經檢察官偵查終結，為不起訴處分確定後，案經洪素真訴請偵辦等情。因而維
持第一審論處上訴人意圖他人受刑事處分，向該管公務員誣告罪刑之判決，駁回檢察
官及上訴人在第二審之上訴，固非無見。
惟查：(一)證物應示被告，令其辨認，如係文書而被告不解其意者，應告以要旨，刑事
訴訟法第一百六十四條定有明文。原判決認定，上訴人於八十二年九月二十日以書面
信函，向該管台北市政府警察局士林分局提出告訴，誣指洪素真等人共同將冷氣機從
上方推下，欲砸上訴人，謀害之心至為明顯，誣告洪素真等人涉有殺人未遂罪嫌，成
立誣告罪。則前揭據以誣告之信函，即屬上開法條所稱之證物，自應於審判期日提示
上訴人，令其辨認，如上訴人不解其意時，應告以要旨，方為合法。但本案卷內並無
前揭信函，乃原審並未調閱該證物，亦未依上開規定踐行調查證據之程序，即予辯論
終結並論罪科刑，即有應於審判期日調查之證據而未予調查之違法。(二)刑法第一百六
十九條第一項之誣告罪，以使人受刑事或懲戒處分之意思向該管公務員誣告為要件，
若因公務員之推問而為不利他人之陳述，或所指事實係出於訟爭上之攻擊防禦方法，
倘其目的在於脫卸自己之罪責，而無申告他人使其受刑事或懲戒處分之意思時，縱其
陳述涉於虛偽，仍與誣告罪之要件不合（本院二十五年上字第二九二五號、三十年上
字第一八八六號、五十三年臺上字第五七四號判例參照）。本件於八十二年九月九日
因冷氣機墜落事件發生糾紛後，係由洪素真於同日晚上九時十分在台北市政府警察局
士林分局芝山岩派出所製作筆錄，對上訴人提出毀損之告訴，當時上訴人並未對洪素
真等人提出殺人未遂之告訴，嗣該毀損案件經由派出所報請士林分局偵辦，上訴人於
接受分局詢問時為不利於洪素真之陳述，指稱冷氣機係洪素真等人推落，蓄意謀害，
並承認書寫八十二年九月二十日之「陳情書」（見偵字第一○七○號影印卷第八頁）
。原判決以該「陳情書」（即原判決所稱之書面信函）採為上訴人誣告洪素真等人之
證據，但卷內並無上開「陳情書」已見前述。又該「陳情書」之內容，縱屬涉於虛偽
，惟究竟係上訴人於被訴毀損案件時，因公務員之推問為脫卸自己之罪責，而為不利
他人之陳述；抑或基於誣告他人之犯意，主動具狀提出殺人未遂之告訴？攸關上訴人
應否負誣告刑責，原審未調閱原卷徹查明白，即以該「陳情書」採為論罪科刑之基礎
，亦嫌速斷。(三)上訴人始終辯稱，本件係因洪素真等人故意從室內將固定冷氣機底盤
之螺絲取下，因而墜落，其辯解是否屬實？亦攸關上訴人是否成立誣告罪，本院前二
次發回意旨均指出，有釐清之必要，乃更審判決仍未予究明，亦有未合。以上或為上
訴意旨指摘所及，或為本院得依職權調查之事項，應認仍有撤銷發回更審之原因。
據上論結，應依刑事訴訟法第三百九十七條、第四百零一條，判決如主文。
中      華      民      國     九十     年      八      月      二      日
                              最高法院刑事第十二庭
                                  審判長法官  呂  潮  澤
                                        法官  陳  世  雄
                                        法官  孫  增  同
                                        法官  林  開  任
                                        法官  蕭  權  閔
      右正本證明與原本無異
                                              書  記  官
中      華      民      國     九十     年      八      月     八       日


司法院資訊處製作；財團法人民間司法改革基金會備份。
